【裁判字號】    95,台上,825
【裁判日期】    950427
【裁判案由】    損害賠償
【裁判全文】
最高法院民事判決              九十五年度台上字第八二五號
    上  訴  人  第七商業銀行股份有限公司
    法定代理人  丙○○
    訴訟代理人  吳志清律師
    上  訴  人  康和綜合證券股份有限公司
    法定代理人  丁○○
    訴訟代理人  羅豐胤律師
                蔡素惠律師
    上  訴  人  乙○○
                        88弄.
    被 上訴 人  甲○○
上列當事人間請求損害賠償事件，上訴人對於中華民國九十三年
七月二十日台灣高等法院台中分院第二審判決（九十二年度上字
第二一五號），提起上訴，本院判決如下：
    主  文
原判決除假執行部分外廢棄，發回台灣高等法院台中分院。
    理  由
本件上訴人康和證券股份有限公司（下稱康和公司）經原審判決
應與共同訴訟人乙○○連帶給付，因提出非基於其個人關係之抗
辯為有理由，其訴訟標的對於乙○○即屬必須合一確定，依民事
訴訟法第五十六條第一款規定，其上訴效力及於未提起上訴之乙
○○，爰併列乙○○為上訴人，合先說明。
被上訴人主張：伊與康和公司訂有證券買賣委託契約，於民國（
下同）八十九年三月一日委託康和公司台中分公司買入台灣水泥
製品股份有限公司（下稱台泥公司）股票十萬股（下稱系爭股票
），由康和公司之營業員乙○○辦理，後因股價大跌，伊即未再
有任何買賣交易之委託。詎乙○○竟利用與伊洽談委託處理台鳳
股票填載委託書之際，盜蓋伊之印章於上訴人第七商業銀行股份
有限公司（下稱第七商銀）空白之存摺類帳戶取款憑條上，於八
十九年八月十七日未經伊之同意及授權，擅自將伊所有之系爭股
票賣出，得款新台幣（下同）二百二十八萬九千八百二十三元。
嗣乙○○於同月十九日將款項轉入伊設於第七商銀帳號0000
000000000號活期存款帳戶（下稱系爭帳戶），同日於
前開取款憑條書寫提款金額二百二十八萬九千元執向第七商銀領
款，第七商銀於乙○○未提示存摺之情形下，任由其領款。伊於
九十年底擬出售系爭股票，始發現上情，經伊委託律師催討後，
乙○○承認盜賣伊所有系爭股票，與伊協議賠償現金，並簽發交
付面額為二百二十八萬九千元之本票（下稱系爭本票）乙紙，供
作清償之擔保，詎屆期本票並未兌現。乙○○盜賣伊之股票，屬
侵權行為，應負回復原狀之義務，並已與伊達成給付本票金額為
回復原狀之方法。而乙○○受僱於康和公司，從事受託買賣股票
之業務，利用執行業務之機會，盜賣伊之股票，康和公司為其僱
用人，應依民法第一百八十八條第一項規定與乙○○負連帶賠償
責任。又乙○○以伊名義盜賣股票所得存入系爭帳戶後，伊與第
七商銀即成立消費寄託之關係，第七商銀任乙○○不憑存摺領出
存款，對伊不生清償效力，伊得依消費寄託關係請求返還所寄託
之金錢。上開侵權行為法律關係所生之損害賠償請求權與消費寄
託之寄託物返還請求權，乃併存不悖，成立不真正連帶債務之關
係，伊自得同時為請求，僅一方為給付後，他方始免於給付之義
務等情，爰依民法第一百八十四條第一項前段、第一百八十八條
規定，求為命乙○○與康和公司連帶賠償上開金額之損害並加付
法定遲延利息；依消費寄託法律關係求為命第七商銀給付伊上開
金額本息，如第七商銀已為給付，乙○○、康和公司即免於給付
責任之判決（第一審准被上訴人對第七商銀請求，駁回被上訴人
對康和公司、乙○○請求部分。第七商銀、被上訴人各就敗訴部
分提起第二審上訴。被上訴人並於第二審追加預備聲明，求為命
乙○○與康和公司應連帶給付伊台泥公司股票十萬股，如第七商
銀已給付伊二百二十八萬九千元本息，乙○○與康和證券公司始
免給付義務之判決）。
上訴人(一)乙○○以：伊徵得甲○○同意將販賣系爭股票所得現金
借予伊，無盜賣股票及盜領存款之不法行為；(二)康和公司以：乙
○○並無利用執行職務之機會盜賣系爭股票，縱有盜賣股票並領
取所賣股票款項，惟此並非乙○○職務上之行為，且其賣出股票
所得款項，仍存於系爭帳戶，乙○○之領款行為，對被上訴人不
生清償效力，被上訴人即無損害之可言，伊無庸負連帶賠償責任
。縱認伊應與乙○○負連帶賠償責任，僅須賠償同種類之股票，
不必以金錢賠償，且計算返還股票之必要費用，亦應以被上訴人
於九十一年三月十七日向伊請求損害賠償時之股票市價為計算基
準。又乙○○出售系爭股票後，曾與被上訴人達成協議，由乙○
○簽發系爭本票交付被上訴人，堪認渠等已合意將盜賣股票之損
害賠償之債，變更為本票債務，乙○○原來之損害賠償之債業已
消滅，被上訴人不得再請求伊為損害賠償；(三)第七商銀以：乙○
○持被上訴人同意蓋章之取款憑條領款，自屬經授權之代理行為
，伊所為清償行為對被上訴人已生效力。乙○○若確係盜賣被上
訴人所有系爭股票，本意當在取得售股款項，售股得款即屬乙○
○所有，無為被上訴人利益存款之意，而被上訴人當時亦無存入
該筆款項之認識，則被上訴人與伊就該項售股所得即無從成立消
費寄託關係，被上訴人對伊即無消費寄託債權存在。系爭存款之
提取，原係出於被上訴人之授權，並無盜領情事，即或不然，被
上訴人在系爭取款憑條蓋用印鑑，而交付乙○○之行為，與系爭
存款之盜領即有相當因果關係，被上訴人自不能不對伊負侵權行
為損害賠償責任，伊得以此項損害賠償債權與系爭存款債權為抵
銷等語，資為抗辯。
原審廢棄第一審駁回被上訴人對乙○○、康和公司之請求，改判
命乙○○、康和公司應連帶給付被上訴人二百二十八萬九千元本
息，如乙○○、康和公司與第七商銀中一人已為給付，他方即免
為給付，駁回第七商銀之上訴，無非以：被上訴人於八十九年三
月一日委託康和公司台中分公司買入系爭股票。康和公司營業員
乙○○於八十九年八月十七日賣出系爭股票，出售股票所得款項
二百二十八萬九千八百二十三元全數匯入被上訴人在第七商銀之
系爭帳戶。乙○○於同年月十九日持蓋有被上訴人印鑑章之取款
憑條提領系爭帳戶內存款中之二百二十八萬九千元，以轉帳之方
式轉入其帳戶，再領出使用。被上訴人於九十一年三月二十七日
向康和公司表示欲賣出系爭股票，康和公司營業員徐明峰告知被
上訴人系爭股票已經被賣出，被上訴人乃委託律師向乙○○催討
，乙○○簽發系爭本票交付被上訴人惟未兌現等事實，為兩造所
不爭執，堪認為真實。乙○○原辯稱伊得被上訴人授權出售系爭
股票，並向被上訴人借用出售股票所得，嗣則辯稱伊係向被上訴
人借用股票云云，前後陳述不一，已難採信。且被上訴人為三十
八年出生，職業為成衣批發商，有一定之智識及社會經驗，衡情
出借他人大額款項當會要求書立借據或相當之擔保，以確保其債
權。乙○○稱被上訴人出借款項未要求利息，也未書立借據或要
求其他擔保，顯與常情不符。被上訴人雖與乙○○之父係小學同
學，但畢業後，即不常連絡，系爭股票遭賣出後，乙○○之母曾
要被上訴人小學同學柯建成幫忙向被上訴人求情，被上訴人亦曾
向小學同學王文忠表示乙○○盜賣伊股票，要求王文忠幫忙找乙
○○之母親處理等事實，經柯建成、王文忠證述屬實，顯見被上
訴人與乙○○及其父並不熟悉，而被上訴人於八十九年三月至九
十一年三月間投資股市時無資金壓力，系爭股票係以每股四十餘
元買入，乙○○以每股二十二餘元賣出，被上訴人既無資金壓力
，只要繼續持有，待景氣好轉之際再行賣出即可，何以寧願損失
近半，認賠賣出，只為將賣出款項無償借予不熟稔而無特別交情
之乙○○，實與社會之一般經驗法則不符。乙○○所辯被上訴人
同意出借股票售出所得且未約定利息云云，誠無可取。乙○○嗣
改異前詞稱係向被上訴人借用系爭股票云云，應係臨訟飾卸之詞
，尚無足採。乙○○未經被上訴人同意，擅自出售系爭股票，並
盜蓋被上訴人印文於取款憑條提領二百二十八萬九千元之事實，
洵堪認定。乙○○受僱於康和公司為證券營業員，其工作係依客
戶委託於集中市場買進賣出股票，利用職務之便盜賣系爭股票，
在客觀上與其執行職務並無不同，康和公司自應依民法第一百八
十八條第一項規定與乙○○負連帶損害賠償責任。按民法損害賠
償之方法，固以回復原狀為原則，惟債權人得請求支付回復原狀
所必要之費用。被上訴人於發現系爭股票遭盜賣後，與乙○○協
調賠償善後事宜，乙○○簽發系爭本票交付被上訴人，核簽發本
票行為與協議金錢給付為賠償方式情形相當，並非債之更改，復
無免除侵權行為損害賠償責任之表示，康和公司辯稱被上訴人收
受系爭本票，已免除康和公司連帶賠償之債務云云，洵屬無據。
又乙○○盜賣系爭股票，已生侵害被上訴人之權利，縱其將出售
股票價款經存入系爭帳戶，亦難認被上訴人未受損害。被上訴人
依民法第一百八十八條規定，請求乙○○、康和公司連帶給付二
百二十八萬九千元及其法定遲延利息，洵屬正當。又被上訴人在
第七商銀開設活期儲蓄存款帳戶，與第七商銀間即成立消費寄託
之關係。乙○○盜賣系爭股票，買受人交付購買股票對價之對象
為被上訴人，該款項存入系爭帳戶，被上訴人與第七商銀就此款
項仍成立消費寄託之關係。被上訴人在第七商銀所開設系爭帳戶
，第七商銀除製發存摺外，未與被上訴人另約定其他之提領方式
，為被上訴人與第七商銀所不爭，第七商銀提出之存摺存款作業
原則雖允許未帶存摺之交易方式，惟既未與被上訴人協議，自不
足以證明被上訴人同意可不憑存摺提領之交易。乙○○於八十九
年八月十九日持蓋有被上訴人印鑑章之取款憑條自系爭帳戶提領
存款二百二十八萬九千元，以轉帳之方式轉入自己帳戶時，未提
示存摺予第七商銀承辦人員等情，為第七商銀所自認，乙○○復
未經被上訴人授權辦理轉帳，難認為係債權之準占有人，對被上
訴人自不生清償之效力，被上訴人對第七商銀之存款返還請求權
仍然存在。又被上訴人係因乙○○盜用印章而受害，其對印章之
保管使用並無過失，第七商銀辯稱被上訴人與有過失，致伊受有
損害而與被上訴人之存款返還請求權抵銷，殊屬無據。被上訴人
基於消費寄託返還請求權，請求第七商銀給付二百二十八萬九千
元本息，亦無不合。而乙○○、康和公司對被上訴人之損害賠償
債務與第七商銀返還消費寄託款債務，為不真正連帶債務，如其
中一方已為給付，他方即免除給付之義務等詞，為其判斷之基礎
。
按判決理由項下，應記載關於攻擊或防禦方法之意見，民事訴訟
法第二百二十六條第三項定有明文。法院為當事人敗訴之判決，
而其關於攻擊或防禦方法之意見有未記載於判決理由項下者，即
為同法第四百六十九條第六款所謂判決不備理由。上訴人一再辯
稱乙○○售出系爭股票後，康和公司即寄發對帳單予被上訴人，
且台泥公司發放股息、股利及召開股東會均已通知股東，被上訴
人應知系爭股票已經賣出而未曾表示異議，且主張系爭股票售出
後匯入系爭帳戶款項為其所有，顯已默示同意乙○○出售系爭股
票云云，並提出對帳單月報表、購買郵品證明單、客戶對帳單郵
寄簽章表、郵局大宗函件存根（見原審卷一一一之三頁至一一一
之七頁），並聲請向台泥公司函詢被上訴人有無收受發放股利及
股東會召集通知（見原審卷二四六頁），原審就此證據未予審酌
，亦未說明何以不採之理由；又原審認乙○○係康和公司營業員
，利用執行職務機會盜賣被上訴人所有系爭股票，康和公司、乙
○○依民法第一百八十八條規定應負連帶賠償責任。惟康和公司
於原審一再辯稱：乙○○具有合法營業員資格，伊選任乙○○為
受僱人及監督其職務之執行已盡相當且完全之注意，依民法第一
百八十八條但書規定，不負賠償責任等語（見原審卷七六頁），
核係其重要防禦方法，原審恝置不論，均有判決不備理由之違法
。又負損害賠償責任者，除法律另有規定或契約另有訂定外，應
回復他方損害發生前之原狀，民法第二百十三條第一項定有明文
。故損害賠償之方法，除法律另有規定或契約另有訂定外，以回
復原狀為原則，如經債權人定相當期限催告，逾期不為回復，或
不能回復原狀或回復原狀顯有困難時，債權人始得請求以金錢賠
償其損害。至回復原狀雖然可能，惟對債權人可能緩不濟急，或
不能符合債權人之意願時，債權人得依同法條第三項規定，請求
支付回復原狀所必要之費用以代回復原狀，即逕行請求為金錢給
付，但此時之金錢給付係代替原狀之回復，自以回復原狀所必要
者為限。乙○○盜賣被上訴人所有系爭股票，為原審確定之事實
，而系爭股票為上市股票，非不得自公開證券交易市場購入相同
種類、數量之股票返還以回復其原狀，被上訴人請求支付回復原
狀之必要費用，自應以購入應返還之股票數量所需費用為準。原
審未遑調查回復原狀實際所需之必要費用，逕以乙○○簽發之系
爭本票金額為回復原狀費用，亦嫌率斷。上訴論旨，指摘原判決
不當，求予廢棄，非無理由。又若乙○○未得被上訴人授權出售
系爭股票侵害被上訴人權利，惟系爭股票出售所得已匯入系爭帳
戶，則被上訴人雖損失系爭股票，惟增加其存款，對康和公司而
言，被上訴人有無損益相抵，非無進一步研究餘地，且被上訴人
先位聲明係如第七商銀已為給付，乙○○、康和公司始免為給付
義務，原審命上訴人中一人已為給付，他方即免為給付，亦有未
當，案經發回，均請一併注意及之。
據上論結，本件上訴為有理由。依民事訴訟法第四百七十七條第
一項、第四百七十八條第二項，判決如主文。
中    華    民    國  九十五  年    四    月  二十七  日
                      最高法院民事第八庭
                          審判長法官  朱  建  男
                                法官  顏  南  全
                                法官  許  澍  林
                                法官  鄭  傑  夫
                                法官  蘇  清  恭
      本件正本證明與原本無異
                                      書  記  官
中    華    民    國  九十五  年    五    月   十一   日
                                                      Ｋ


司法院資訊處製作；財團法人民間司法改革基金會備份。
